【裁判字號】    99,上訴,1574
【裁判日期】    990629
【裁判案由】    妨害自由等
【裁判全文】
臺灣高等法院刑事判決                99年度上訴字第1574號
上  訴  人
即  被  告  乙○○
            甲○○
上列上訴人因妨害自由等案件，不服臺灣臺北地方法院98年度訴
字第2122號，中華民國99年2 月11日第一審判決（起訴案號：臺
灣臺北地方法院檢察署98年度偵字第25044 號），提起上訴，本
院判決如下：
    主  文
原判決關於乙○○、甲○○部分撤銷。
乙○○共同犯剝奪他人行動自由罪，累犯，處有期徒刑拾月。
甲○○共同犯剝奪他人行動自由罪，累犯，處有期徒刑捌月。
    事  實
一、乙○○前因恐嚇等案件經原審以86年度訴字第1201號判處有
    期徒刑4年、8月確定，定應執行刑4年6月，又因偽造文書案
    件經原審以88年度訴字第1166號判處有期徒刑7月確定，上
    開數罪經減刑及更定應執行之刑為4年，執行中於民國91年3
    月4日縮短刑期假釋出監入岩灣技訓所執行感訓處分，於93
    年3月17日免予繼續執行出所並付保護管束，於98年8月2日
    保護管束期滿未經撤銷假釋，視為已執行完畢；甲○○前因
    槍砲彈藥刀械管制條例案件，先後經本院以87年度上訴字第
    472 號判處有期徒刑1年2月、1年、5月及90年度上更一字第
    235 號判處有期徒刑3年2月確定，另諭知刑後強制工作，嗣
    徒刑部分經本院以90年度聲字第2153號裁定定應執行刑5年6
    月，另因毒品案件經臺灣臺東地方法院以89年度易字第218
    號判處有期徒刑6月確定，接續執行中於92年9月19日縮短刑
    期假釋出監付保護管束，於95年3月16日保護管束期滿未經
    撤銷假釋，視為執行完畢。
二、緣乙○○受許智清委託向丙○○處理債務，因僅知悉丙○○
    在AFF網站帳號使用名稱GARY，乙○○遂自98年9月30日間起
    ，在上開網站上，以JENNY名義與自稱GARY之丙○○交談，
    待約妥於98年10月20日外出見面後，乙○○為了迫使丙○○
    償還債務，乃於98年10月19日以電話聯絡其在岩灣相識之甲○○，告知甲○○此情，欲請其找人以共同出面處理本件債
    務事宜，甲○○即告以吳胤弘、毛懷友及謝峻承等3人 (均
    經原審以共同剝奪他人行動自由罪判處有期徒刑4月得易科
    罰金，均緩刑5年，緩刑期間付保護管束，並應於緩刑期間
    各向檢察官指定之政府機關、政府機構、行政法人、社區或
    其他符合公益目的之機構或團體，提供二佰小時之義務勞務
    ）聯絡方式，乙○○於當日下午前往臺北縣汐止市○○路「
    CORNER網咖店」與吳胤弘、毛懷友及謝峻承見面，告知上情
     且承諾事後會給付報酬，經吳胤弘等3人允諾後，乙○○、
    甲○○、吳胤弘、謝峻承、毛懷友乃共同基於剝奪他人行動
    自由之犯意聯絡，乙○○即囑託吳胤弘攜帶棍棒類工具在身
    ，並與吳胤弘、毛懷友及謝峻承相約於翌日在上開網咖店見
    面再議，於98年10月20日下午到場後，乙○○遂告知吳胤弘
    、毛懷友及謝峻承實施犯罪計畫流程細節，並在該店內透過
    網路以JENNY名義與丙○○相約於同日晚間在臺北市大安區
    ○○○路2段與金華街路口相見，又在同店內請託不知情真
    實姓名年籍不詳、綽號「小可」之成年女子偕其騎乘機車一
    同前往赴約，毛懷友、吳胤弘、謝峻承則依約搭乘計程車前
    往上開路口，丙○○果於同日20時許，駕駛其姊葉幸眉所有
    車牌4025-VB號自用小客車抵達上開路口，乙○○將門號000
    0000000號行動電話交付「小可」與丙○○聯絡，確定上開
    車輛係由丙○○所駕駛後，「小可」敲打丙○○副駕駛座車
    窗，丙○○搖下副駕駛座車窗，並打開汽車門鎖之際，「小
    可」隨即離去，由吳胤弘步入副駕駛座並將該車引擎熄火，
    乙○○則侵入駕駛座，另毛懷友、謝峻承則分別進入車內左
    、右後座，並將車門關閉，4人合力將丙○○拖拉至後座，
    期間因丙○○反抗呼救，引起路人陳智威、藍智偉注意而報
    警，另吳胤弘取出預藏在身之電擊棒與乙○○電擊丙○○腹
    部多處，致丙○○無力抵抗，只得聽任乙○○等人指示行事
    ，而遭渠等以此強暴方式剝奪行動自由，丙○○於此過程中
    則受有顏面擦傷、頸部多處擦傷及腹部圓形傷痕等傷害。乙○○旋即駕駛上開自用小客車往汐止方向駛去，先後向丙○○恫稱：「你知道新臺幣（下同）3千萬元...，不要不上道
    ，要配合，就讓你回家，不然拖到桃園就會很慘」等語，使
    丙○○心生畏懼，乙○○另指示吳胤弘打電話聯繫甲○○到
    場解決債務事宜。嗣乙○○駕車於同日約21時許抵達臺北縣
    汐止市○○路266號2樓黃進松所經營「黃老師音樂坊」，甲○○亦於途中偕不知情之謝宗霖（另經檢察官為不起訴處分
    ）同赴到場，在上開音樂坊包廂內，乙○○向丙○○恫稱：
    「只要求三分之一500萬元，要好好配合，不然大家看著辦
    」、「不上道有不上道的做法，...與甲○○係在岩灣認識
    的」等語，甲○○亦稱其係竹聯幫的等語，使丙○○心生畏
    懼，經乙○○、甲○○與丙○○討價還價後，協議金額為45
    0萬元，乙○○遂指示吳胤弘購買本票簿，吳胤弘再請謝峻
    承外出買回本票簿後交與乙○○，乙○○另指示毛懷友向黃
    進松借來印泥，由丙○○當場簽發如附表所示票面金額450
    萬元本票1張，並按捺指印後，連同本票簿交由甲○○收進
    隨身攜帶之背包內。嗣渠等於同日近22時許，即離開上開音
    樂坊，前往甲○○提議之臺北市○○區○○街42號CEO
    House消費，並由丙○○刷卡支付消費金額5萬餘元後，因丙○○接獲葉幸眉電話，葉幸眉發覺有異報警處理，經警於21
    日凌晨20分許到場，發現乙○○等人欲離去之際當場逮捕，
    並自甲○○隨身背包內扣得上開本票1紙，始悉上情。
三、案經臺北市政府警察局大安分局報告臺灣臺北地方法院檢察
    署檢察官偵查起訴。
    理  由
一、證據能力部分：
  (一)證人丙○○、乙○○（對被告甲○○而言）、謝峻承、吳胤
    承、毛懷友於警詢時之陳述，屬傳聞證據，被告及檢察官明
    知，但於準備程序及審判期日中均表示無意見，且迄言詞辯
    論終結亦未聲明異議，本院審酌上開證據資料製作時之情況
    ，尚無違法不當及證明力明顯過低之瑕疵，認為以之作為證
    據應屬適當，爰依刑事訴訟法第159條之5規定，認定前揭供
    述均有證據能力。
  (二)證人於丙○○、藍智偉、陳智威、葉幸眉、黃進松偵查中具
    結後向檢察官所為之陳述，雖屬傳聞證據，惟查無顯不可信
    之情況，依刑事訴訟法第159條之1第2項規定，自有證據能
    力。
  (三)本院下列所引用卷內之文書證據及物證，並無證據證明係公
    務員違背法定程序所取得，檢察官、被告、辯護人等於本院
    亦均未主張排除下列文書證據及物證之證據能力，且迄本院
    言詞辯論終結前均未表示異議，本院審酌前揭文書證據及物
    證並非公務員違背法定程序所取得，亦無刑事訴訟法第159
    條之4顯有不可信之情況，故下列文書及物證應均有證據能
    力。
二、訊據上訴人即被告乙○○於原審及本院審理時對於上開事實
    均自白承認，另上訴人即被告甲○○則自承抵達臺北縣汐止
    市○○路266號2樓「黃老師音樂坊」後有共同妨害自由之犯
    行，均核與證人即告訴人丙○○於警詢、偵查中指訴及證人
    陳智威、藍智偉、葉幸眉、黃進松於偵查中證述之詞，大致
    相符，並有丙○○臺北市立聯合醫院仁愛院區98年10月2日
    驗傷診斷書、傷勢照片在卷可稽，及本票、電擊棒等物扣案
    可憑，足認被告2人此部分任意性之自白均與事實相符，可
    資採為認定犯罪事實之依據。另被告甲○○固辯稱：是乙○○要吳胤弘打電話給伊，說要請伊喝酒跟介紹朋友給伊認識
    ，伊當日原先只是單純去上址喝酒，到後來才感覺現場不太
    對，從頭到尾沒有參與云云，而否認本件自始即與被告乙○○等人有犯意聯絡。然查，依被告甲○○於警詢中自承稱：
    「我認識毛懷友、吳胤弘、謝峻承，住我家附近，我介紹給
    乙○○認識。...乙○○有先打電話給我，我說你自己去處
    理，你自己找他們」等語（警卷第27頁），及被告乙○○於
    原審訊問時亦供稱：「98年10月19日有打電話給甲○○，說
    我需要處理債務，需要他一些朋友的幫忙」等語，另被告等
    人間相識過程，同據被告乙○○及同案被告謝峻承、吳胤弘
    、毛懷友等人供述之情相符（見警卷6、15頁；偵卷第77、
    78、119頁；原審卷第37、38、40頁、第41頁背面），衡情
    被告乙○○與同案被告謝峻承、毛懷友間原互不相識，與同
    案被告吳胤弘同無深交，同案被告吳胤弘等人反與被告甲○○較為熟稔，參以被告乙○○與同案被告吳胤弘等人相約見
    面後，即約妥於翌日實施本件妨害自由之犯行，渠等如非透
    過被告甲○○關係轉介授意，焉會同意受被告乙○○指示行
    事。且被告乙○○於本件事發前1日之98年10月19日與被告
    甲○○聯繫時，電話中已明確表示，託由被告甲○○覓人出
    面的目的是在處理他人債務問題，則被告甲○○允諾被告乙○○詢向同案被告吳胤弘等人求助之際，自已知渠等將以多
    數人力壓制對方自由意志之非和平手段處理債務問題。況且
    證人即告訴人丙○○於偵查中證稱簽本票的過程，甲○○全
    程在場，並指示告訴人請大家吃飯等情（見偵卷第66頁）。
    亦與被告甲○○自白其於被告乙○○等人剝奪告訴人人身自
    由狀態繼續中，亦親自赴上址「黃老師音樂坊」實施妨害自
    由犯行相符，而告訴人於當場即簽發如附表所示本票1紙，
    最後該本票亦由被告甲○○收執，並將之與本案無關之其他
    借據、身分證影本放置隨身攜帶背包內，為警查獲時在該處
    扣得本票，同有證人丙○○指訴、扣案本票、扣押筆錄及扣
    押物品目錄表可佐（見警卷第113頁以下；偵卷第83頁）。
    是以，如被告甲○○對於被告乙○○押人取財均不知情，又
    何須在他人索討債務簽發本票時到場，甚至持有、保管本件
    犯罪所得之本票？綜此上情，被告甲○○案發當日到場目的
    ，並非如其所辯單純飲酒作樂，所持有扣案本票係暫代保管
    云云，應認其對於被告乙○○等人實施妨害自由之犯行始終
    知情，並以正犯意思參與構成要件行為，始與實情相符。是
    以，本案事證明確，被告2人如犯罪事實欄所述妨害自由犯
    行，堪以認定，均應依法論科。
三、按刑法第302條第1項之妨害自由罪，原以強暴、脅迫為構成
    要件，其因而致普通傷害，乃強暴、脅迫當然之結果，除另
    有傷害故意外，仍祇成立該條項之罪，無同法第277 條第1
    項之適用（最高法院30年上字第3701號判例參照），故核被
    告乙○○、甲○○所為，均係犯刑法第302條第1項之剝奪他
    人行動自由罪。被告在停放臺北市大安區○○○路○段與金
    華街路口之告訴人車內限制其行動自由後，再載送告訴人至
    黃老師音樂坊等地之行為，均係本於同一妨害自由之犯意，
    應只論以一罪。被告乙○○、甲○○2人與同案被告毛懷友
    、吳胤弘、謝峻承，就本件犯行，有犯意聯絡及行為分擔，
    均論以共同正犯。又按共同實施犯罪行為之人，在合同意思
    範圍以內，各自分擔犯罪行為之一部，相互利用他人之行為
    ，以達其犯罪之目的者，即應對於全部所發生之結果，共同
    負責（最高法院28年上字第3110號判例意旨參照），又按共
    同正犯之意思聯絡，原不以數人間直接發生者為限，即有間
    接之聯絡者，亦包括在內。如甲分別邀約乙、丙犯罪，雖乙
    、丙間彼此並無直接之聯絡，亦無礙於其為共同正犯之成立
    （最高法院77年台上字第2135號判例意旨參照），查被告甲○○於被告乙○○案發前告知處理債務，經被告乙○○與同
    案被告吳胤弘等人聯繫後，共犯間已形成妨害自由之犯意聯
    絡，其事後亦有犯罪行為之分擔，業據本院認定如前，公訴
    意旨僅認被告甲○○係自抵達臺北縣汐止市○○路266號2樓
    「黃老師音樂坊」後始有共同妨害自由之犯行，此部分事實
    認定尚有未洽。又被告乙○○等人出手傷害告訴人，係在妨
    害自由犯行中實施強暴手段所造成結果，所為目的亦在壓制
    告訴人自由意志，以迫使其償還債務，揆諸上開判例要旨，
    應認該妨害自由犯行之當然結果，屬該犯行之部分行為，本
    件即不應另論以傷害罪，公訴意旨認此部分應另論傷害罪，
    容有誤會。被告乙○○、甲○○分別有上開犯罪事實欄一、
    所載之各項前科，此有卷附本院被告前案紀錄表2份可按，
    渠於刑之執行完畢5年以內，故意再犯本件有期徒刑以上之
    罪，均為累犯，依刑法第47條第1項規定，各加重其刑。
四、公訴意旨另以：被告乙○○等人以恐嚇言語，使告訴人簽發
    如附表所示本票之事實，係涉犯刑法第346第1項之恐嚇取財
    罪嫌等語。惟按刑法第346條第1項之恐嚇取財罪，係以意圖
    為自己或第三人不法所有為構成要件之一，若僅以恐嚇方法
    使人交付財物，而並無不法所有之意圖者，縱令其行為或可
    觸犯他項罪名，要無由成立本條之恐嚇取財罪；又所稱之「
    不法所有意圖」，係指欠缺適法權源，仍圖將財產移入自己
    實力支配管領下者（最高法院83年度臺上字第2689號），又
    按刑法第302條第1項之剝奪他人行動自由罪，以私行拘禁或
    以其他非法方法，剝奪人之行動自由為要件。所謂非法方法
    ，當包括強暴、脅迫、恐嚇等足以剝奪他人行動自由之情形
    在內。故剝奪他人行動自由所實施之非法方法，縱合於刑法
    第305條恐嚇危害安全之情形，仍應視為剝奪他人行動自由
    之部分行為，不應再論以該恐嚇危害安全罪（最高法院88年
    臺上字第6758號、86年臺上字第6737號、87年臺上字第1066
    號判決意旨參照），查被告乙○○供稱：伊是受許智清所託
    處理債務等語，有警卷所附委託書1紙以佐其說（見警卷第
    79頁），另被告甲○○及同案被告吳胤弘、毛懷友、謝峻承
    等人亦均供稱係經乙○○告知代為處理債務始參與本件犯行
    ，可見被告等人主觀上均確認係為處理債務，難認主觀上有
    獲取財產上不法所有之意圖，是被告等人縱以言語恐嚇不法
    手段，致使告訴人因心生恐懼簽發票據，仍與恐嚇取財罪之
    主觀構成要件未符，並不成立恐嚇取財既遂罪，惟此部分事
    實與前揭論罪科刑部分有裁判上一罪之關係，爰不另為無罪
    之諭知。又被告乙○○等人所為恐嚇行為，均係在妨害告訴
    人人身自由狀態繼續中所為舉動，自包含妨害告訴人行動自
    由之同一意念中，揆諸上開判決要旨，應認屬剝奪他人行動
    自由犯行之非法手段，同屬該犯行之部分行為，此部分已於
    剝奪他人行動自由罪名中一併評價，附此敘明。
五、原審以被告乙○○、甲○○之犯行明確，因予論科，固非無
    見。惟查：刑法第38條第1項第3款所載因犯罪所得之物，按
    照同法第38條第3項前段規定，以屬於犯人者為限，始得沒
    收，則第三人對於該物在法律上得主張權利者，自不在得沒
    收之列，此有最高法院21年上字第589號判例意旨足資參照
    。本件被害人丙○○所簽發如附表所示之本票1紙雖已由被
    告取得，然丙○○係受被告2人之脅迫始簽發該本票，丙○○依民法第92條第1項規定本得撤銷其意思表示，請求返還
    該本票，揆諸上揭判例意旨所示，自不在得沒收之列，原判
    決竟予宣告沒收，自有不當。被告2人上訴，請求從輕量刑
    ，雖無理由，然原判決既有上開可議，仍屬無可維持，自應
    由本院將原判決關於被告乙○○、甲○○部分撤銷改判。爰
    審酌被告乙○○前有恐嚇前案，被告甲○○亦有犯罪科刑紀
    錄，均經執行完畢，仍不知謹慎行事，與告訴人並不相識，
    亦無嫌隙，僅為達代人索償債務目的，竟不思循正途請求，
    與其他共犯以施暴押人、言語脅迫簽發告訴人本票等方式遂
    行己欲，且行為時間在夜間，過程長達4小時餘，期間輾轉
    各處，所為侵及告訴人行動自由，亦影響社會治安，又被告
    乙○○籌措、指揮犯罪計劃，實居於主導地位，甲○○受託
    覓人共同實施，介入處理過程，取走犯罪所得本票，均應受
    有相當非難，及被告2人於偵查、審理中對犯罪事實陳述、
    承認罪行之態度，暨被告2人犯罪動機、目的、智識程度等
    一切情狀，分別量處有期徒刑10月、8月。扣案如附表所示
    之本票1紙，係由告訴人遭妨害自由後簽發交付乙○○、甲○○之物，依法告訴人對之仍得主張權利，不在得沒收之列
    ，已如上述，爰不予宣告沒收。又扣案之電擊棒1支，雖由
    同案被告吳胤弘提出，惟其否認為渠或其他被告所有之物（
    見警卷第10頁、原審卷第136頁背面），且並無證據證明屬
    違禁物。至扣案之行動電話手機，雖係被告等人所有，惟與
    本件妨害自由犯行無直接關聯，且行動電話係常人聯絡通訊
    使用工具，並非專供犯罪所用物品，亦非違禁物品，均不宣
    告沒收。
據上論斷，應依刑事訴訟法第369條第1項前段、第364條、第299
條第1項前段，刑法第28條、第302條第1項、第47條第1項，刑法
施行法第1之1條，判決如主文。
本案經檢察官呂光華到庭執行職務。
中    華    民    國    99    年    6     月    29    日
                  刑事第二十一庭審判長法  官 蔡聰明
                                      法  官 趙文卿
                                      法  官 許永煌
以上正本證明與原本無異。
如不服本判決，應於收受送達後10日內向本院提出上訴書狀，其
未敘述上訴之理由者並得於提起上訴後10日內向本院補提理由書
（均須按他造當事人之人數附繕本）「切勿逕送上級法院」。
                                      書記官 江采廷
中    華    民    國    99    年    7     月    1     日
附表（本票1紙）
發票人：丙○○
發票日：98年10月20日
到期日；98年10月21日
票面金額：新臺幣（下同）450萬元
票號：TS236626號
附錄：本案論罪科刑法條全文
中華民國刑法第302條
私行拘禁或以其他非法方法，剝奪人之行動自由者，處5年以下
有期徒刑、拘役或 3 百元以下罰金。
因而致人於死者，處無期徒刑或7年以上有期徒刑，致重傷者，
處 3 年以上 10 年以下有期徒刑。
第 1 項之未遂犯罰之。

司法院資訊處製作；財團法人民間司法改革基金會備份。
